【裁判字號】    92,訴,109
【裁判日期】    921024
【裁判案由】    拆屋還地
【裁判全文】
臺灣花蓮地方法院民事判決  九十二年訴字第一○九號
    原      告    乙○○
    被      告    甲○○
    訴訟代理人    張秉正律師
    複  代理人    黃健弘律師
右當事人間請求拆屋還地事件，本院判決如左：
    主      文
被告應將坐落花蓮縣秀林鄉○○○段八二九地號土地、門牌號碼花蓮縣秀林鄉崇德村
崇德四四之一號房屋如附圖所示面積六九點三八平方公尺之房屋拆除，將占用之土地
返還原告。
訴訟費用由被告負擔。
本判決得假執行。
    事實及理由
一、原告主張：坐落花蓮縣秀林鄉○○○段八二九地號土地（原住民保留地，下稱系
    爭土地）為原告所有，被告之父林中和（已歿）未經原告及原告之父（已歿）同
    意，私自興建門牌號碼花蓮縣秀林鄉崇德村崇德四四之一號房屋（下稱系爭房屋
    ）占用系爭土地如附圖所示面積六九點三八平方公尺，迭經原告請求拆除，均未
    置理。被告雖稱其父曾向原告之父購買系爭土地，惟無法提出買賣資料為證。爰
    依所有物返還請求權請求被告拆屋還地。並聲明：被告應將坐落系爭土地之系爭
    房屋如附圖所示面積六九點三八平方公尺之房屋拆除，將占用之土地返還原告。
二、被告對於系爭房屋占用原告所有之系爭土地、如附圖所示面積六九點三八平方公
    尺等情並不爭執，惟以：(一)系爭土地於民國六十一年以前即由被告之養父林中和
    向原告之父楊祖德以新台幣（下同）五千六百元購買，且價金已給付完畢，因該
    土地為原住民保留地，被告之養父林中和為外省人，不具原住民身分，故無法辦
    理過戶，林中和於向楊祖德購買後，方在系爭土地上興建系爭房屋使用；原住民
    有口頭約定的習慣，土地買賣不是都以書面為之；證人宋阿信、桃阿李、孫文明
    所證購買系爭土地之價金與被告所述雖有不符，惟系爭土地係於六十一年間所購
    ，距今時日久遠，渠等經轉述後始知系爭土地買賣價金，或有記憶不清或轉述失
    真之情，然其等證述林中和有向楊祖德買系爭土地之情確係一致，尚不能以買賣
    價金不符而否定系爭土地買賣一事。(二)林中和自買受系爭土地後即在其上興建房
    屋居住，並設籍於該處，有水電設置證明，若非林中和確有買受系爭土地，如何
    取得上開證明，且原告係於七十二年十月四日繼承取得系爭土地所有權，而楊中
    和則係於六十一年間即占用系爭土地，若非楊中和有買受系爭土地，何以原告之
    父生前均未向楊中和催討，原告繼承取得土地後將近二十年，亦未為之，遲至楊
    中和於九十一年三月二十二日死亡後，始開始向被告催討等語資為抗辯。並聲明
    ：原告之訴駁回。
三、兩造不爭執之事實：被告所有之系爭房屋占用原告所有之系爭土地如附圖所示面
    積六九點三八平方公尺。（有本院勘驗筆錄、現場照片、附圖為證，本院卷三七
    至四一、四三頁參照）。
四、得心證之理由：本件兩造所爭執之處，應在於被告所有之系爭房屋使用系爭土地
    有無合法權源，即被告辯稱其養父向原告之父購買系爭土地乙事，是否屬實？按
    當事人主張有利於己之事實者，就其事實有舉證之責任，民事訴訟法第二百七十
    七條前段定有明文。被告就其前述所辯，固舉證人孫文明、桃阿李（原告之堂姊
    ）、宋阿信為證，經查：證人宋阿信於本院作證稱：原告還小時，林中和有向原
    告的父親買地，（經本院提示系爭房屋之照片）是買林中和蓋的這間房子坐落那
    塊地，我有看到林中和拿錢給楊祖德，但多少錢我不知道，（法官問：你有無聽
    到林中和楊祖德二人談買賣的事？）一定是買地，要不然林中和不會蓋那間房子
    ，（法官問：這是你猜想，還是你確實看到？）我確實有看到林中和拿錢給楊祖
    德，但當時我不好意思看有多少錢；（法官問：你當時有問那是什麼錢嗎？）林
    中和告訴我那是買地的錢等語（本院卷六八至七十頁）；證人桃阿李證稱：六十
    一年五月林中和以六萬五千元向楊祖德買地，買時，我雖然不在場，但我先生胡
    大成於六十一年六月受僱於林中和去那塊土地上蓋房子，我先生蓋房子時有問楊
    祖德，楊祖德說是以六萬五千元賣給林中和，我先生告訴我這件事情，房子只有
    我先生一人蓋，所以蓋了很久；（本院提示系爭房屋照片）就是蓋這間房子等語
    （本院卷七一至七二頁）。證人孫文明證稱：六十一年五月林中和有向楊祖德買
    地，就是林中和現在住的地方，是在我家的隔壁，（法官問：多少錢買的？）是
    以六萬五千元買的，（法官問：你如何知道？）我有看到他們二人在講買地的事
    情，（本院提示系爭房屋照片）這就是我所說林中和住的房子等語（本院卷七二
    至七三頁），惟上開證人之證詞，證人宋阿信係以林中和拿錢給楊祖德，及林中
    和蓋系爭房屋為推論依據，證人桃阿李所述僅屬傳聞證據，證人孫文明僅曾聽聞
    林中和與楊祖德談及買地之事，且證述之價金與被告所辯亦不相符，可見前述證
    人之證詞均不能作為被告所辯為真實之證明，此外，被告固提出台灣省自來水公
    司裝設證明、台灣電力公司用電證明（本院卷九三、九四頁），欲證明其養父林
    中和於六十一年、六十三年間起就於系爭房屋設置電表、自來水，惟縱林中和自
    六十一年間起即占用系爭土地至今達三十年之久，亦不能以此推認其占用系爭土
    地係屬有權占用。
五、綜上所述，被告所舉之證據，僅能證明其養父長期以來占用系爭土地，並不能證
    明其屬有權占用。從而，原告依所有物返還請求權請求被告將坐落系爭土地之系
    爭房屋如附圖所示面積六九點三八平方公尺之房屋拆除，將占用之土地返還原告
    ，為有理由，應予准許。按所命給付之價額未逾五十萬元之判決，法院應依職權
    宣告假執行，民事訴訟法第三百八十九條第一項第五款定有明文。本件命被告拆
    除系爭房屋如附圖所示六九點三八平方公尺，所命被告給付之價額未逾五十萬元
    （69.38×公告現值每平方公尺1100元＝76318元），本院應依職權宣告假執行，
    附此敘明。
六、本件事證已臻明確，兩造其餘攻擊防禦方法與舉證，均無礙勝負判斷，爰不一一
    論列，附此敘明。
七、訴訟費用負擔之依據：民事訴訟法第七十八條。
中      華      民      國    九十二    年      十      月    二十四    日
                        臺灣花蓮地方法院民事庭
~B法      官  楊碧惠
右為正本係照原本作成
如對本判決不服，應於送達後二十日內，向本院提出上訴狀。（應抄附繕本）
~B法院書記官  黃智美
中      華      民      國    九十二    年      十      月    二十四    日


司法院資訊處製作；財團法人民間司法改革基金會備份。
